【裁判字號】    97,台上,2195
【裁判日期】    970529
【裁判案由】    偽造文書
【裁判全文】
最高法院刑事判決            九十七年度台上字第二一九五號
上  訴  人  台灣高等法院檢察署檢察官
被      告  甲○○
                    樓
                    44號2樓
上列上訴人因被告偽造文書案件，不服台灣高等法院中華民國九
十六年九月二十六日第二審更審判決（九十六年度重上更(四)字第
一０二號，起訴案號：台灣基隆地方法院檢察署八十七年度偵字
第四五五四號），提起上訴，本院判決如下：
    主  文
原判決撤銷，發回台灣高等法院。
    理  由
本件原判決以公訴意旨略稱：被告甲○○係港隆通運股份有限公
司（下稱港隆公司）之拖車司機，於民國八十六年八月二十三日
零時二分許，駕駛車牌號碼ＫＢ─七０三號拖車，在基隆港第三
貨櫃中心起運，由中台通運股份有限公司（下稱中台公司）代理
之海風輪第62WF 31 航次所進口卸載，並已經財政部基隆關稅局
（下稱基隆關稅局）公務員施以封條（封條號碼C.M.CUSTOMS.00
-0000000）封閉之櫃號NYKU 0000000 號實貨櫃（下稱0000000號
貨櫃）一只，惟被告竟在運送途中擅自剪開而損壞貨櫃上之海關
封條，並將原所運送之貨櫃另以櫃號NYKU 0000000號貨櫃（下稱
0000000號貨櫃）調包，且將0000000號貨櫃之櫃號塗改變造為NY
KU0000000 號，再以強力膠將海關封條重新黏合，調包後之貨櫃
內裝載塑膠粒，以與進口艙單所申報之貨名相符。完成後，被告
遲至同日四時三分方將該遭變造之貨櫃運抵目的地即東亞運輸倉
儲股份有限公司五堵集散站（下稱東亞貨櫃站），其運送時間長
達四小時零一分，顯逾基隆關稅局所規定一小時之時間限制。嗣
經基隆關稅局關員查驗發現封條曾遭剪斷再黏合，且封條長度減
少十公分，始發現上情。因認被告涉牽連犯刑法第一百三十九條
之違背查封效力及同法第二百十條之變造私文書等罪嫌等情。但
經審理結果，認為不能證明被告犯罪，因而撤銷第一審科刑之判
決，改判諭知被告無罪，固非無見。
惟查：(一)、原判決理由說明被告於八十六年八月二十三日在法務
部調查局航業海員調查處（下稱海調處）調查時所供：「於今日
凌晨零時二分許，自基隆港第三貨櫃中心拖運前述貨櫃，抵百福
社區『長榮加油站』附近時，停車路邊，赴附近不知名的夜攤吃
麵，復再回拖車（車號ＫＢ七０三）拖運時，不慎拖車頭與板架
脫離，造成板架前支撐腳斷裂，經向查號台查無吊車行資料，乃
打回公司（電話0000000）找值勤的『蔡頭』（姓名不清
楚），請其代找吊車，結果『蔡頭』找了一輛具有吊杆的卡車幫
忙，但該卡車也無法吊起貨櫃，才由該卡車（車號資料不記得）
另找吊車幫忙，才得以重新使拖車與板架結合，我即趕緊拖此貨
櫃回東亞貨櫃站……」等語，與證人邵明德（即綽號「蔡頭」）
於海調處證稱：「八十六年八月二十三日凌晨一點左右，甲○○
打電話到公司找我，說他拖運貨櫃與拖車頭不知何故分開，致板
架脫落至地上，請我幫忙找五堵附近之吊車公司，並建議我找百
福吊車公司拖吊，我問他在何處，他說他在五堵百福社區，但未
告訴我確切位置，我先後聯絡百福、泰祥二家吊車公司，該公司
均以人手不足婉拒幫忙，到了二點左右，我打甲○○行動電話告
訴他找不到吊車，謝員卻告訴我已有吊車在現場正在幫忙拖吊，
我認為事情已解決，即未再和謝員聯絡」等語相符，而俱採為有
利於被告之證據（見原判決第九頁第十六行至第二十六行、第十
頁第二行至第十一行、第二十七行）。但依上開被告及邵明德所
述，其中關於邵明德究有否找吊車至百福社區附近拖吊被告之拖
車乙節，互核並不一致，原判決理由謂彼二人之供述相符合，自
嫌理由矛盾。(二)、原判決以扣案封條較正常封條短約四公分（為
十公分之誤），且前端參差不齊，使用強力膠黏合，其遭人破壞
痕跡明顯，常人一望即知，倘該封條係被告為調包貨櫃而在運送
貨櫃抵達東亞貨櫃站前自行破壞，則於被告將貨櫃運達東亞貨櫃
站時，該站檢查人員應能立即察覺，尤以被告係逾規定時間長達
三小時之久才抵達該貨櫃站，衡情該貨櫃站檢查人員對逾時抵達
之貨櫃，應更詳細檢查，自無可能未察覺貨櫃封條已遭破壞，復
未於被告書立之切結書上加註保留事項。況證人即基隆關稅局派
駐東亞貨櫃站海關人員陳振國已指證，將貨櫃互調所需時間僅五
至十分鐘，無需花費三個小時之久，如被告意圖調換貨櫃，為掩
人耳目，當無逾時達三小時，致令檢查人員懷疑，說明該貨櫃自
八十六年八月二十三日凌晨四時零三分被告將之運抵東亞貨櫃站
時起，至陳振國於同日上午八時三十分察覺該貨櫃遭調包時止之
長達約四個小時期間內，亦可能在東亞貨櫃站遭人破壞封條、變
造貨櫃號碼並加以調包。另以0000000 號貨櫃之艙單記載其內貨
物為塑膠粒，而經變造、調包之0000000 號貨櫃內亦確裝放塑膠
粒，二者裝置之貨物既相符合，並有收貨公司，足見本件變造、
調包貨櫃之人與進口該貨櫃之人事前有共謀，但被告及證人即港
隆公司負責人徐國振既已供述，被告係自行前往基隆碼頭排班接
運貨櫃等理由，據謂被告應無從預先得知所接運之貨櫃為何，而
與該變造貨櫃之人事先有犯意聯絡（見原判決第八頁第二十一行
至第九頁第十五行、第十二頁第九行至第二十五行）。然依卷內
資料，被告於海調處時已供陳：「……當初我逾時進站時，經收
櫃人向我表示我拖運貨櫃逾時，要等候開櫃查驗並填寫切結書，
我遂將拖車及貨櫃暫停放在東亞貨櫃站……在八十六年八月二十
三日八時左右，我再赴東亞貨櫃站填寫切結書，正式辦理貨櫃逾
時進站，海關人員向我表示要開櫃查驗……後來海關人員來向我
表示封條有問題……」（見海調處調查卷第六頁反面），證人即
案發當時之東亞貨櫃站值班人員周子程於原審更(二)審亦證稱：「
（八十六年八月二十三日凌晨，是否發生甲○○所送貨櫃有封條
被剪斷，及貨櫃號碼不同的事情，你是否記得？）不記得」、「
……從切結書並看不出來當天是否由我值班發現本案貨櫃有異常
情形」、「（該切結書是由哪個單位承辦？）是海關人員處理，
而且是隔天早上八點上班時，司機會到海關那邊辦，我們只是在
凌晨的時候負責把貨櫃扣下來，等到第二天上班的時候才由海關
人員處理後續」（見原審上更(二)卷第四十九頁正、反面），原判
決並謂：陳振國於海調處及原審更(二)審所陳其係於八十六年八月
二十三日上班後，經檢視貨櫃始發現遭變造、調包乙節為可採信
（見原判決第七頁第十行至第十二行）。倘均無訛，周子程於被
告運送貨櫃逾時抵達時，似未要求被告須當場填寫切結書，上開
切結書似係被告於八十六年八月二十三日上午八時許在東亞貨櫃
站之海關辦公室填寫並向海關人員提出，海關人員則於被告填寫
切結書後始查驗貨櫃，則能否僅憑被告在該切結書上記載：「在
此貨櫃封條完整，本人保證此櫃運送途中絕無不法情事發生，如
有則本人願負一切刑責」等內容，及周子程亦未於該切結書上加
註貨櫃之封條已遭損壞等事由，即謂被告於當日凌晨四時三分將
0000000 號貨櫃運抵東亞貨櫃站時，該貨櫃之封條尚未遭損壞？
又被告於偵查中已坦陳：「（平常裝卸貨櫃上下須多少時間？）
如大車約須二十多分鐘，如果是用吊車須二台車，約須一、二個
小時，有時不祇……我就在百福社區吃晚飯，櫃就跌下脫離……
後來就有吊車來……」等語（見偵查卷第九頁反面）。如果不虛
，被告於案發當日似係以吊車吊放已脫離拖車之貨櫃，則陳振國
指將貨櫃互調所需時間僅須五至十分鐘云云，是否屬實？再被告
雖辯陳其駕駛拖車載運0000000 號貨櫃至東亞貨櫃站途中，曾在
五堵百福社區附近停車吃飯，始發生貨櫃脫離拖車事故云云，但
依卷存基隆關稅局貨櫃（物）運送單影本（見海調處調查卷第十
七頁）記載，車牌號碼ＫＢ－七九二號拖車於案發當日凌晨零時
二十分，亦自基隆港第三貨櫃中心起運由海風輪第62WF 31 航次
進口之貨櫃至東亞貨櫃站，於同日凌晨零時五十三分即已送達，
僅需時三十三分鐘。依此，被告既坦陳其係自基隆港第三貨櫃中
心出發約半小時後，即因肚子餓而停車在五堵百福社區附近吃飯
（見海調處調查卷第五頁正、反面），惟當時被告所駕拖車已距
東亞貨櫃站不遠，且其拖運貨櫃有不得逾一個小時之限制，竟不
待先將貨櫃送抵貨櫃站，卻仍停車吃飯，所辯是否有悖常理？亦
均值詳酌。另依卷存筆錄所示，徐國振於原審此次更審係證稱：
「（甲○○所載運的貨櫃是否你告訴他去哪裡載運？）他所載運
的貨櫃是短途的，不是我們公司所派，我們公司是派長途的，短
途是他們自己去找的」、「（載運本件系爭貨櫃之運送人是否須
事先指定？）不用。只要是基隆的車子，於船靠港後，每一部車
子都可以到碼頭排班接運其上的貨櫃」、「（貨櫃從船上下來後
，如何處理接運貨櫃工作？）船邊都有運輸公司的現場人員指導
臨時排班的車子要到哪裡接運」等語（見原審重上更(四)卷第四十
八頁）。倘亦屬實，貨櫃之運送似仍可事先指定、安排，能否謂
被告就本件犯行無從與該變造貨櫃之人有犯意聯絡？又太樺工業
股份有限公司（英文名稱：DAY HWA IN DUSTRIAL CO.LTD）之負
責人連圳和固否認本件0000000號貨櫃艙單上所載收貨人DAY HWA
CO. LTD 係該公司及有進口該貨櫃內之貨物（見海調處調查卷第
四十一頁），但0000000 號貨櫃既係委託中台公司代理進口，並
有該公司之地址（見海調處調查卷第四十八頁所附艙單及第一審
卷第三十五頁所附函文），則能否自該公司查得究係何人進口00
00000 號貨櫃？被告與該進口貨櫃者就本件犯行有無犯意聯絡？
均值深入詳酌。實情為何？攸關被告本件犯行是否成立，為明真
相並維公平正義，自應詳予查明，乃原審未進一步究明，並於理
由內為必要之說明，遽行判決，自嫌速斷。以上，或為檢察官上
訴意旨所指摘，或為本院得依職權調查之事項，應認原判決仍有
撤銷發回更審之原因。被告被訴涉犯刑法第一百三十九條之違背
查封效力罪嫌部分，因公訴意旨認與其被訴同法第二百十條之變
造私文書罪嫌部分，有牽連犯之裁判上一罪關係，且其事實與適
用法令之當否不明，尚待事實審調查釐清，基於審判不可分之原
則，併予發回。
據上論結，應依刑事訴訟法第三百九十七條、第四百零一條，判
決如主文。
中    華    民    國  九十七  年    五    月  二十九  日
                      最高法院刑事第七庭
                          審判長法官  謝  俊  雄
                                法官  陳  世  雄
                                法官  魏  新  和
                                法官  吳  信  銘
                                法官  陳  晴  教
      本件正本證明與原本無異
                                      書  記  官
中    華    民    國  九十七  年    六    月    三    日
                                                      Ｑ


司法院資訊處製作；財團法人民間司法改革基金會備份。
